【裁判字號】    98,上,181
【裁判日期】    980811
【裁判案由】    清償債務
【裁判全文】
臺灣高等法院民事判決                   98年度上字第181號
上  訴  人  乙○○
訴訟代理人  蔡易紘律師
複 代 理人  魏淇芸律師
被 上 訴人  甲○○
上列當事人間請求清償債務事件，上訴人對於中華民國97年10月
29日臺灣桃園地方法院96年度訴字第1890號第一審判決提起上訴
，本院於98年7月14日言詞辯論終結，判決如下：
    主  文
上訴駁回。
第二審訴訟費用由上訴人負擔。
    事實及理由
一、上訴人起訴主張：被上訴人於民國 (下同)82 年至87年間，
    向伊陸續借貸詳如附表所示之款項，金額共計新台幣 (下同
    )573 萬1,000元，履經催討，被上訴人均未清償。爰依消費
    借貸之法律關係，請求被上訴人清償借款；如認伊舉證仍有
    不足，則被上訴人收受前揭款項即屬無法律上之原因受有利
    益，伊另依不當得利之法律關係，請求被上訴人返還所受領
    之金額等語，求為判命被上訴人給付伊573萬1,000元本息。
    原審為上訴人敗訴之判決，上訴人僅就如附表編號2.及7.部
    分之本息聲明不服，提起上訴，並於本院聲明：1.原判決關
    於駁回伊後開第二項之訴部分廢棄。2.被上訴人應給付伊
    290萬元，及自起訴狀繕本送達翌日起至清償日止，按年息
    百分之5計算之利息。3.願供擔保，請准宣告假執行 (其餘
    部分，未據上訴人聲明不服，已告確定)。
二、被上訴人則抗辯：
  (一)兩造前因從事營造工程而認識，自79年間即有工程合作之實
    ，伊自81年間起正式在上訴人經營之建志營造有限公司（名
    義負責人為上訴人配偶林碧柑，下稱建志公司）擔任業務經
    理，為建志公司拓展業務，期間相互配合進行各項工程，雖
    兩造合作工程所需資金均由上訴人以個人名義支付，但以其
    名下公司或他人公司參與各項工程投標事宜，並由上訴人實
    際運作工程進行。於工程施作期間，如支付工資、加班費、
    材料款或臨時需要緊急採購等，在上訴人所交付之現金有不
    足支出時，伊即將此一情形以電話通知上訴人，大部分時間
    均由上訴人先行匯款至伊銀行帳戶，方由伊向銀行提領後代
    為支付所需費用，且於協調取得工程時，或在工程進行中，
    上訴人以營造公司名義支付伊現金，但因公司作帳，支出時
    必須在證明單上由伊簽收，以便會計作帳報銷，於工程完工
    後，上訴人亦會支付伊酬勞，故有上訴人匯款予伊。又合作
    期間有些標得工程之保證金係由伊先行出具，約定如是項工
    程有盈餘，則上訴人會將保證金及利潤給付伊，如果虧損則
    應由伊負擔者即自保證金扣除，但合作期間從無工程虧損，
    故伊所開立之票據均應還給伊。惟因伊與上訴人間合作關係
    均係雙方私下行為，伊之身分角色類似顧問（含技術、業務
    ），所以資金往來相關資料均係由上訴人單方面製作，伊並
    無任何相關資料可查，上訴人所做成的帳目不甚清楚，伊也
    從不過問上訴人帳目問題，亦因疏忽未將開立之票據取回。
  (二)上訴人主張因伊承包松山機場工程，需要一筆保固金，乃於
    82年12月17日向上訴人借款系爭240萬元云云，惟此一事實
    與上訴人起訴時之主張，前後不一，伊亦否認有承攬是項工
    程。該筆款項係上訴人於82年間與訴外人軍功營造公司 (實
    際負責人為王鎮霖)合作承攬華美國宅工程，因訴外人王鎮
    霖查出上訴人做假帳，所以要求上訴人其將出資之股份中讓
    出20％予訴外人即工地主任王金榮，上訴人乃委託伊出面溝
    通協調後，王鎮霖同意各退一步讓與10％的股份予王金榮，
    事後該項工程結餘獲利1億餘元，而上訴人亦多分得數千萬
    元之利潤，而給付之報酬。上訴人另主張87年2月21日，係
    由公司匯款50萬元到第一商業銀行桃園分行伊之帳戶內，但
    由那家公司所匯出，上訴人並未就此舉證說明？反觀本件匯
    款資料，可得知均係訴外人匯款予伊，與上訴人無關，尚難
    謂伊即應清償該筆款項等語。並於本院聲明：上訴駁回。
三、按當事人主張有金錢借貸關係存在，須就其發生所須具備之
    特別要件即金錢之交付及借貸意思表示互相一致負舉證之責
    任，若僅證明有金錢之交付，未證明借貸意思表示互相一致
    者，尚不能認為有金錢借貸關係存在 (最高法院81年度台上
    字第2372號判決要旨參照)。又請求履行債務之訴，除被告
    自認原告所主張債權發生原因之事實外，應先由原告就其主
    張此項事實，負舉證之責任，必須證明其為真實後，被告於
    其抗辯事實，始應負證明之責任，此為舉證責任分擔之原則
    (最高法院43年台上字第377號判例要旨參照)。上訴人主張
    其分別於82年12月17日、87年2月21日借予被上訴人240萬元
    、50萬元之事實，固據提出其所持有被上訴人簽發之240萬
    元支票、匯款回條、轉帳傳票等件為證，被上訴人對於收受
    上開款項並不爭執，惟否認兩造間有借貸關係存在，並以前
    詞抗辯。經查：
  (一)82年12月17日交付240萬元部分：
    上訴人提出中國農民銀行跨行匯款申請書及以其持有由被上
    訴人簽發，付款人為第一商業銀行第0000000號之同額支票
    資為被上訴人向其借貸之證據 (見原審卷第151頁、第17頁)
    。上開匯款申請書之匯款人為丁○○，證人丁○○雖於原審
    到庭證稱：「老闆 (即上訴人)授權叫我匯的。老闆跟我說
    被告 (即被上訴人)王跟他借錢，且我做帳期間，兩造沒有
    合作工程的案件，所以他們這樣大筆金額，應該是私下的借
    款。」，惟又稱：「我所稱兩造間沒有工程往來是指被告不
    曾擔任過原告包商，至於有無其他關係，我知道兩造間有工
    程上合作關係，但實際內容我不清楚」等語（見原審卷第
    175頁、第179頁），證人丁○○就兩造間資金往來關係既不
    甚明瞭，則其所稱系爭款項應該是借款一詞，要為證人丁○
    ○個人推測之詞，尚難採為有利於上訴人之認定。參以上訴
    人稱系爭借款係被上訴人用於承包民航局松山機場工程繳納
    保固金，惟證人丙○○即松山機場工程之現場監工於原審到
    庭證稱，該機場工程係由展呈公司承攬，實際出資人為上訴
    人，但是由被上訴人主導，時間為85、86年間等語（見原審
    卷第145頁），核與上訴人匯款時間不符，且依證人丙○○
    所稱機場工程之實際出資人為上訴人，則保固金之繳納應由
    上訴人負責，被上訴人並無向上訴人借款以支出工程保固金
    之必要。至上訴人固持有被上訴人簽發之同額支票，惟該紙
    支票並未記載發票日，依被上訴人提出之支票存根顯示，該
    支票之簽發日期應為84年1月6日，此亦可由序號在系爭支票
    前之第0000000號支票係於83年11月15日簽發證明之 (見本
    院卷第61頁、第62頁)，是該紙支票之簽發時間與上訴人主
    張此筆借款之時間相距有1年之久，尚難以上訴人持有上開
    支票作為被上訴人向上訴人借款之有利證據。是上訴人此部
    分之主張，即難採信。
  (二)87年2月21日交付50萬元部分：
    上訴人雖提出87年2月21日之匯款回條、87年2月轉帳傳票等
    件為證，惟該匯款回條僅能證明上訴人確有交付50萬元之情
    ，尚難資為兩造即有消費借貸契約存在之證明。至卷附之轉
    帳傳票，其上雖有記載「會計科目：短期借款，摘要：甲○
    ○借款，金額：50萬元」等字 (見原審卷第16頁)，然在該
    轉帳傳票左上角「 (借方)」旁註記「公司」二字，足徵該
    筆款項應自公司出借，與上訴人個人無涉。況被上訴人否認
    該紙轉帳傳票之真正，且觀之傳票上有關製單、登帳、出納
    、覆核、會計、核准等欄位均空白。按當事人提出之私文書
    必須真正而無瑕疵者，始有訴訟法之形式的證據力，所謂真
    正之文書即文書係由名義人作成而言，必有形式上證據力之
    文書，始有證據價值可言。上訴人所提出之上開轉帳傳票自
    製單人至核准人均未經記載，當無從認定該私文書為真正，
    自不具訴訟法之形式的證據力，並無證據價值，是尚難據以
    資為有利於上訴人之認定。
  (三)綜上，上開消費借貸事實既為被上訴人所否認，則依前揭舉
    證責任之分配，即應由上訴人就此有利於己事實，先負舉證
    之責任，倘不能證明時，則被上訴人就其抗辯之事實，即毋
    庸舉證。上訴人所提出之證據資料，僅能證明有金錢交付之
    事實，惟金錢交付之原因多端，並非兩造間有金錢交付之事
    實，即可遽認兩造間有借貸之合意；上訴人既未能證明與被
    上訴人間之借貸意思表示互相一致，則不能認為兩造間有金
    錢借貸關係存在。
四、上訴人又主張如兩造間消費借貸關係無法證明，則被上訴人
    收受該等款項即屬無法律上原因，另依不當得利之法律關係
    請求返還云云。惟按不當得利返還請求權，以無法律上之原
    因而受利益為其成立要件之一，故主張此項請求權成立之原
    告，應就無法律上之原因而受利益之事實，負舉證責任 (最
    高法院77年度台上字第1756號判決要旨參照)；主張不當得
    利請求權之原告，係因自己之行為致造成原由其掌控之財產
    發生主體變動，則因該財產變動本於無法律上原因之消極事
    實舉證困難所生之危險自應歸諸原告，始得謂平。是以原告
    對不當得利請求權之成立要件應負舉證責任，亦即原告必須
    證明其與被告間有給付之關係存在，且被告因其給付而受有
    利益以及被告之受益為無法律上之原因，始能獲得勝訴之判
    決(最高法院91年度台上字第1673號判決參照)。查上訴人雖
    已證明其給付被上訴人共290萬元，惟並未舉證證明被上訴
    人受有利益為無法律上之原因，揆諸上開說明，依舉證責任
    之分配，自應為上訴人敗訴之判決。從而，上訴人主張依不
    當得利之法律關係，請求被上訴人返還系爭款項，亦屬無據
    。
五、綜上所述，上訴人主張其交付予被上訴人之290萬元為借款
    ，或被上訴人取得上訴人所交付之290萬元為不當得利，為
    不足採，被上訴人抗辯上訴人所交付之290萬元為其應得之
    報酬，尚屬可信。從而，上訴人主張本於消費借貸契約及不
    當得利之法律關係，請求被上訴人給付290萬元，及自起訴
    狀繕本送達翌日起至清償日止，按年息百分之5計算之利息
    ，為無理由，不應准許；其假執行之聲請亦失所附麗，應併
    予駁回。原審為上訴人敗訴之判決，及駁回其假執行之聲請
    ，並無不合。上訴意旨指摘原判決不當，求予廢棄改判，為
    無理由，應予駁回。
六、本件事證已臻明確，兩造其餘陳述及攻擊防禦方法，經審酌
    後核與判決結果不生影響，不再一一論述，併此敘明。
七、據上論結，本件上訴為無理由，依民事訴訟法第449條第1項
    、第78條，判決如主文。
中    華    民    國    98    年     8   月    11     日
                    民事第十三庭
                        審判長法  官  黃騰耀
                              法  官  周舒雁
                              法  官  陳姿岑
正本係照原本作成。
如不服本判決，應於收受送達後20日內向本院提出上訴書狀，其
未表明上訴理由者，應於提出上訴後20日內向本院補提理由書狀
（均須按他造當事人之人數附繕本）上訴時應提出委任律師或具
有律師資格之人之委任狀；委任有律師資格者，另應附具律師資
格證書及釋明委任人與受任人有民事訴訟法第466條之1第1項但
書或第2項（詳附註）所定關係之釋明文書影本。
中    華    民    國    98    年    8     月    12    日
                              書記官  黃慶霽
附註：
民事訴訟法第466條之1（第1項、第2項）：
對於第二審判決上訴，上訴人應委任律師為訴訟代理人。但上訴
人或其他法定代理人具有律師資格者，不在此限。
上訴人之配偶、三親等內之血親、二親等內之姻親，或上訴人為
法人、中央或地方機關時，其所屬專任人員具有律師資格並經法
院認為適當者，亦得為第三審訴訟代理人。


司法院資訊處製作；財團法人民間司法改革基金會備份。
